【裁判字號】    98,訴,2729
【裁判日期】    981217
【裁判案由】    偽造文書等
【裁判全文】
臺灣板橋地方法院刑事判決              98年度訴字第2729號
公  訴  人  臺灣板橋地方法院檢察署檢察官
被      告  乙○○（原名胡郭秀.
上列被告因偽造文書等案件，經檢察官提起公訴（98年度偵字第1
7721號），本院判決如下：
    主  文
乙○○無罪。
    理  由
一、公訴意旨略以：被告胡郭秀緞於民國95年1 月15日，在臺北
    縣三重市○○街317 巷3 號1 樓，擔任會首而召集互助會，
    採內標制，會期自95年1 月15日起，至97年7 月15日止，含
    會首共31會，每會會金新臺幣（下同）30,000元，每月15日
    開標1 次，開標3 日內繳清會款，並邀集丁○○、甲○○、
    丙○○、葉淑真、吳施玉雲、陳美霞、陳崑峰、羊鄭菊代、
    戊○○等人參加，竟基於意圖為自己不法所有及偽造文書之
    犯意，未經會員戊○○之同意，偽造其署押及投標金額，假
    冒戊○○之名義標會，並於得標後，向其他會員佯稱已由前
    揭會員得標，並向其他活會會員收取會款，致各該活會會員
    陷於錯誤而交付各期會款，足以生損害於丁○○等會員。嗣
    胡郭秀緞於96年11月15日，突然宣上開互助會倒會，經會員
    核對活會與死會人數後，始查知上情。因認被告涉犯刑法第
    216 條、第210 條、第220 條之行使偽造私文書及同法第33
    9 條第1 項之詐欺取財罪云云。
二、按犯罪事實應依證據認定之，無證據不得認定其犯罪事實；
    又不能證明被告犯罪者，即應諭知無罪之判決；刑事訴訟法
    第154 條第2 項、第301 條第1 項分別定有明文。又認定不
    利於被告之事實，須依積極證據，苟積極證據不足為不利於
    被告事實之認定時，即應為有利於被告之認定，更不必有何
    有利之證據。又認定犯罪事實所憑之證據，雖不以直接證據
    為限，間接證據亦包括在內，然而無論直接或間接證據，其
    為訴訟上之證明，須達於通常一般人均不致有所懷疑，而得
    確信其為真實之程度，始得據為有罪之認定（最高法院30年
    上字第816 號、76年臺上字第4986號判例意旨參照）。次按
    告訴人之告訴，係以使被告受刑事訴追為目的，是其陳述是
    否與事實相符，仍應調查其他證據以資審認；即告訴人之指
    訴係以使被告入罪為目的，故多作不利於被告之陳述，自不
    得以其指訴為被告犯罪之唯一證據，仍必須調查其他證據證
    明告訴人之指訴與事實相符，始可採為證據。再被害人之陳
    述如無瑕疵，且就其他方面調查又與事實相符，固足採為科
    刑之基礎，倘其陳述尚有瑕疵，則在未究明前，遽採為論罪
    科刑之依據，即難認適法（最高法院52年臺上字第1300號、
    61年臺上字第3099號等判例意旨參照）。
三、公訴人指被告涉有上開行使偽造私文書及詐欺罪嫌，係以被
    告召集之互助會於96年11月15日宣布停標，被告稱：有23個
    死會，8 個活會，活會會員係告訴人丁○○、甲○○、丙○○3 人及被害人吳施玉雲、陳美霞、陳崑峰、羊鄭菊代及戊○○5 人與證人陳崑峰、戊○○之證詞不符，證人葉淑真、
    吳施玉雲、陳美霞、陳崑峰、羊鄭菊代、戊○○及陳紀倩之
    證詞及互助會會單影本1 紙等為其論據。訊之被告乙○○堅
    詞否認有行使偽造私文書、詐欺犯行，辯稱：我沒有詐欺，
    我有跟戊○○說我要借她的會來標，因為十幾年來她都同意
    我借她的會，因為戊○○參加我的互助會，自己都沒有標，
    都是收尾會，如果她沒有同意我借標，在我告訴她我標她的
    會的時候，她就會跟我要錢，她也沒有跟我的要等語。經查
    ：
（一）證人戊○○於偵查中固證稱：我有參加被告的合會，我是
      活會，不過被告事前沒有經過我的同意冒我的名標走該會
      ，之大約是96年6 月前，她才跟我說她冒我的名字把會標
      走，她有拿她的房契給我抵債，但是她的房子( 三重市○○街) 已經抵押給銀行借款300 多萬了，被告用我的名字
      把我的會標走，她事前沒有得到我的同意，標走後才跟我
      說等語。惟於本院審理時改稱：我有參加乙○○於95 年1
      月15日起的互助會1 會，編號是第15號淑燕，被乙○○標
      走，標走之前乙○○有在店裡（標會地點）跟我口頭說過
      1 次，如果沒有人要用錢的話，他會用我的名字來標，那
      時候是在聊天的時候有說到，我是開玩笑的回答，我自己
      要標，你不要給我標，後來，乙○○用我的名字標走之後
      ，有告訴我，他說沒有人要，他就先用我的名字來標會，
      如果我要標的話，他會給我標，那時候我有表示同意，我
      之前都有將我跟的戶助會借給被告標，都沒有問題，倒會
      之前我們都是好朋友，被告之前，也都會跟我說沒有人標
      ，所以用我的名義標，有時被告是會先口頭跟我說，有時
      是標完之後，才告知我，如果被告沒有倒會，我當然會同
      意被告標我的會等語綦詳（詳參偵查卷第110 頁、本院審
      理筆錄第3 頁至第5 頁）。綜觀證人戊○○上開證言，前
      後所述並不一致，陳述明顯有瑕疵，而證人在本院審理時
      ，係經檢察官就跟會之詳情進行詰問，並經審判長就是否
      同意被告借標之問題復加詢問，證人戊○○於本院證述完
      整明確，自應以其在本院審理時之證詞較為可採。是被告
      既於借標之前，口頭有告知證人戊○○要借標，戊○○雖
      開玩笑稱：我自己要標，惟於被告以其名義得標之後告知
      詳情，戊○○亦表示同意借標，而被告與戊○○之間一直
      均係好朋友，並都有將其會借給被告，借標之方式有時是
      事先口頭說，有時是標完之後告知證人之情，亦據證人戊○○證述如上，是被告其以證人戊○○之名義標會之際，
      亦如往例之借標模式，顯難認有何詐欺、偽造文書之故意
      自明。
（二）證人丁○○雖證稱：我在95年1 月15日參加被告成立的合
      會跟1 會，我還是活會，被告在96年12月跟我及我太太說
      她有偷標6 會等語在卷。另證人甲○○證稱：我太太關錦
      在95年1 月15日參加被告成立的合會，我太太是活會，她
      跟一會，就是編號30的張太太，我認為被告詐欺等語。再
      證人丙○○亦證稱：我在95年1 月15日參加被告成立的合
      會1 會，我還是活會，就是編號23的丙○○，有會員施玉
      雲跟我說被告冒用他人名字偷標會，還跟施玉雲說不可以
      說，我們都是開公司的票繳會款，都是被告拿去兌現等語
      （詳參偵查卷第17頁、第18頁）。證人丁○○所證被告偷
      標6 會，然並未證稱被告有偷標戊○○之互助會，無從以
      證人丁○○之證詞，認定被告有冒標會員戊○○之會，另
      證人丙○○係「聽聞」證人施玉雲所述，再證人甲○○係
      自行推理、判斷之個人意見，依刑事訴訟法第一百六十條
      之規定，就被告有無冒標戊○○之互助會亦均無證據能力
      ，難以此等人之證詞認被告有何施用詐術冒標戊○○之互
      助會之情事，洵無疑義。
（三）證人葉淑真證稱：我有參加被告的合會，該會我是死會，
      我在95年7 、8 月得標，我活會的時候有過去開會，不過
      死會後因為金額都是固定，我就沒有去現場，最後一次開
      會是96年11月份。共開23會，一共有23個死會腳、8 個活
      會。活會有告訴人3 位及施玉雲、陳美霞、陳崑峰、鄭菊
      代、施淑燕等語。證人吳施玉雲證稱：我有參加被告的合
      會，我跟1 會，通常開標的時後我都沒有去，我還是活會
      ，被告之前的會有跟我借過一次，我有同意，95年1 月15
      日起的會，我沒有借她，所以我還是活會，我不知道她有
      無冒標的事情。證人陳美霞證稱：我有參加被告的合會，
      我跟1 會，我因為要上班所以開標的時候我都沒有去，我
      還是活會，一共連我還有8 個活會。證人陳崑峰證稱：我
      跟我女兒共參加被告的合會有4 會，我標走2 會，有2 會
      還是活會。我是會單上編號1O. 11.13. 14 的陳紀倩跟陳
      雅慧跟陳崑峰，會錢都是我在繳，陳崑峰其中的一會跟陳
      雅慧是死會，陳崑峰的另1 會跟陳紀倩是活會等語。證人
      羊鄭菊代證稱：我有參加被告的合會，我跟1 會，我沒有
      去開標過，我還是活會等語。證人陳紀倩證稱：我有參加
      被告的合會，我不知道是活會還是死會，是我爸爸陳崑峰
      幫我標會的等情。上開證人均證稱：不知被告有沒有冒標
      ，亦無從遽依該等證人之證詞，推認被告有冒標戊○○之
      互助會。
（四）再民間互助會，參與者或意欲賺取高利，或急需資金週轉
      ，基本上以互為誠信為基礎，偶急需款項，會員之間或會
      員、會首間互相借標之情事，亦屢見不鮮，受邀集人當自
      行評估風險，而後考量加入之可行性，本件被告借用戊○○之名義標會後，雖於96年11月倒會，然被告尚有償還戊○○新台幣（下同）21萬元，並將自己之房契供戊○○抵
      債之情，亦據證人戊○○證述在卷，是縱被告事後有債務
      不履行之情狀，如無積極證據足以認定其在借標互助會之
      初即有詐財之本意，尚難因事後有債務不履行之情事，即
      推定其必然自始蓄意行騙至明，公訴人認被告借標混亂合
      會制度，使其他會員對該合會能否順利運作，產生誤會，
      其詐欺犯行明確云云，顯嫌遽斷。
（五）從而，綜上各節參互以觀，殊難僅因被告事後倒會，有債
      務不履行之情形，即推定被告有冒標戊○○之互助會，公
      訴人所舉證據未能證明被告有何冒用戊○○之名義，以偽
      造標單得標之方式施用詐術，使活會會員陷於錯誤而繼續
      繳納活會會款之事實，自不能證明被告犯有偽造及行使偽
      造私文書用以詐欺取財部分之犯行。此外，復無其他積極
      證據足認被告涉有公訴人所指之詐欺或偽造及行使偽造私
      文書犯行，依照前揭說明及判例意旨，既不能證明被告犯
      罪，依法即應諭知無罪之判決。
據上論斷，應依刑事訴訟法第301條第1項，判決如主文。
本案經檢察官賴建如到庭執行職務。
中    華    民    國    98    年    12    月    17    日
                  第四庭  審判長法  官  樊季康
                                法  官  劉元斐
                                法  官  徐子涵
上列正本證明與原本無異。
如不服本判決，應於判決送達後10日內敘明上訴理由，向本院提
出上訴狀 (應附繕本) ，上訴於臺灣高等法院。其未敘述上訴理
由者，應於上訴期間屆滿後20日內向本院補提理由書「切勿逕送
上級法院」。
                                書記官  張桐嘉
中    華    民    國    98    年    12    月    18    日


司法院資訊處製作；財團法人民間司法改革基金會備份。
